【裁判字號】    98,重訴,574
【裁判日期】    990602
【裁判案由】    清償債務
【裁判全文】
臺灣臺中地方法院民事判決             98年度重訴字第574號
原      告  陳瑞柏
訴訟代理人  陳益軒律師
複代理人    曹維熙
被      告  朱清田
            朱陳彩雲
上列一人
訴訟代理人  蔡雪卿    住臺中市○○路1509號
上列當事人間請求清償債務事件，本院於民國99年5月12日言詞
辯論終結，判決如下：
    主    文
被告應共同給付原告新臺幣陸佰肆拾萬仟伍佰玖拾元，及自
民國九十四年四月一日起至清償日止，按年息百分之五計算之利
息。
訴訟費用由被告負擔。
本判決於原告以新臺幣貳佰壹拾萬肆仟元為被告供擔保後，得
假執行。但被告以新臺幣陸佰肆拾萬仟伍佰玖拾元為原告預
供擔保，得免為假執行。
    事實及理由
壹、原告主張：
一、被告朱清田、朱陳彩雲於民國93年7月28日與原告簽訂房地
    租賃契約，約定被告將分別共有坐落臺中市○○區○○段24
    4、244之1、244之2、244之3、236、236之1、262之6地號等
    7筆土地（下稱系爭土地），自93年8月1日起以每月新臺幣
    （下同）15萬元起算之租金，全部出租與原告，並同意原告
    依承租使用需要於系爭土地上規劃設計興建同地段4141、41
    39、4140建號即門牌號碼臺中市○○區○○路三段150之36
    、之37、之38號等3棟房屋（下稱系爭建物）。原告於93年9
    月6日委託蔡銘座建築師事務所設計及監造系爭建物，並將
    系爭建物興建工程以發票價6,403,593元之價格全部發包與
    鎮九營造有限公司（下稱鎮九公司）建造，興建工程款亦全
    部由原告簽發到期日分別為93年10月15日二張、10月29日、
    10月30日、11月2日及11月3日各一張，支票號碼及金額分別
    為TCA0000000號160萬元、TCA0000000號40萬元、TCA000000
    0號150萬元、TCA0000000號100萬元、TCA0000000號100萬元
    、TCA0000000號100萬元，總額共計650萬元，付款人均為上
    海商業儲蓄銀行中港分行之6紙支票（下稱系爭支票），交
    付被告朱清田兌領後支付與鎮九公司。系爭建物於94年4月1
    日建築完成後，以朱振華、被告朱陳彩雲名義辦理第1次所
    有權登記後，被告就原告墊付之系爭建物興建工程款卻遲未
    償還原告，原告乃於98年11月25日以臺中法院郵局第3273號
    及第3274號存證信函，催告被告應於同年12月10日前償還系
    爭建物工程款，詎被告竟以臺中國光路郵局第330號存證信
    函抗辯兩造間並無約定系爭建物興建工程款應由被告負擔之
    事實，拒絕清償。
二、依雙方訂定之房地租賃契約第4條及第6條約定，系爭建物興
    建時被告應提供必要之文件、印章或資料供原告進行建築物
    之設計、規劃、申請建照、使用執照及辦理建物登記等作業
    ，興建及其他相關之工程費用由被告負擔，進度與工程品質
    控制、工安及裝潢監造等作業由原告負責；系爭建物興建完
    成取得門牌號碼後，原告與系爭建物起造人應另就系爭建物
    訂定房屋租賃契約並交付法院公證。系爭建物之興建工程費
    用應由被告等負擔，已明訂於房地租賃契約中，實不容被告
    空言否認。況系爭建物之興建工程費用全部由原告支付之事
    實，除系爭支票存根可證外，另系爭支票之兌領記錄及兌領
    金額亦可證工程款確實皆由原告支付。再依兩造房地租賃契
    約第4條、第5條約定，足認系爭建物被告係全權委任原告興
    建，且原告受被告委任事務時，已支出6,403,593元工程費
    用，依民法第546條第1項規定，被告即應償還原告。又系爭
    建物係於94年4月1日辦理所有權登記，堪認系爭建物興建工
    程費用，原告於94年4月1日前即已全部支付與營建廠商，從
    而被告亦應支付自94年4月1日起算之利息。
三、對被告抗辯之陳述：
    兩造簽署房地租賃契約之目的係為承租系爭土地，並興建系
    爭建物，然在過程中被告不同意由原告名義興建，是以起造
    人為被告或由被告指定之人，工程費用為原告先行代墊，實
    際應由被告支付，系爭建物所有權歸屬被告所有，因此房地
    租賃契約中並無租期屆滿，建物無償歸被告所有之約定，原
    告不可能自擔系爭建物之建築費用支出。縱如被告抗辯系爭
    建物所有權乃是歸屬原告，僅起造人以被告名義登記，則原
    告何須另行與被告等簽訂房屋租賃契約書。嗣後雙方簽署房
    屋租賃契約並經法院公證，出租與原告指定之元宏開發有限
    公司，因租金早已開一年之期票交付被告，故原告無法從租
    金中扣除工程款等語。並聲明：請求判決如主文第1項所示
    ，並以供擔保為條件之假執行宣告。
貳、被告則以：
一、93年5月間，訴外人土地仲介彭新煙親至被告朱清田家，提
    起經營不動產租賃業恆昇顧問有限公司（下稱恆昇公司）經
    理訴外人謝海與紅不讓皮鞋老闆即原告擬承租被告共有之系
    爭土地。被告朱清田為確認是否係真欲承租系爭土地，與土
    地仲介彭新煙約定日期至恆昇公司瞭解並與謝海及原告洽談
    相關租約條件，被告朱清田為參考而要求由謝海所營公司之
    助理擬作房地租賃契約書草約一份並交付被告朱清田，經雙
    方懇談定案條件及誠信原則，重新撰擬房地租賃契約書，由
    於謝海提出因非公司承租，故由原告名義為契約對造，謝海
    為連帶保證人，於93年7月28日在被告朱清田住宅處雙方相
    關人被告朱陳彩雲及其媳婦蔡素卿在場簽訂房地租賃契約書
    。嗣後，原告於98年11月間透過原租約土地仲介彭新煙來電
    要求被告調降租金及延長租期未果，以同年月25日所寄發臺
    中郵局第3273～3275號之存證信函，捏造事實要求被告及訴
    外人朱振華返還系爭建物之工程款，惟被告並未允諾原告主
    張之事，甚至契約條文亦未見原告所述字眼，乃於同年12月
    3日以臺中國光郵局第330號存證信函回覆原告。倘有原告主
    張之事實，原告為何不曾於系爭建物94年1月5日完工後4年
    內要求返還房屋營造款；另原告於99年1月前以支票正常給
    付每期租金，為何不曾要求從每期租金扣除房屋營造款？甚
    至系爭建物建築完後至98年11月間透過彭新煙來電前亦不曾
    對被告提起。
二、依兩造之房地租賃契約第4條前段約定，被告朱清田指定起
    造人為朱振華，資金由朱振華將原告所提出之系爭6張支票
    存入其帳戶，進而簽發7紙共650萬元對等金額支票支付鎮九
    公司，乃原告自願支付工程款之資金流程票據總額數量給相
    關配合人無疑，有資金流程明細表可稽。而同條中段約定係
    雙方協調後，名義上以被告等出資建造供原告承租，實際上
    依誠信原則約定均由原告負擔，不致因租期屆滿返還建物時
    產生被告等之租賃稅金問題，意思同房地租賃契約第1條後
    段約定。詳言之，乃是雙方協調依誠信原則達成租約目的，
    亦完整解決原告贈與稅及被告等屆滿租期後租賃稅金問題，
    避免節外生枝之權衡方式。被告實無承諾願承擔原告所出資
    之工程費用，且被告亦無承諾系爭建物建築完成後4年內必
    將房屋營造款返還原告之語，而係協議6年租期屆滿時，系
    爭建物無償歸被告所有。再者，第4條約定建築物之設計、
    規劃由原告主導，係關於以後總投資成本利潤，顯示原告考
    量自願支付建造相關之工程費用資金成本、投資回收期限概
    念進行契約，否則當時若有受委任事務，何以至系爭建物取
    得使用執照建物登記至換成公證房屋租賃契約書後，仍正常
    繳交房租迄今。另原告並未通知被告預計或已支付之相關工
    程費用金額數量，以徵詢被告二人要求確認與承認，顯係事
    後原告亂套用委任關係。再從房地租賃契約第5條約定，係
    指因建物以朱振華為起造人，倘於興建中發生工程勞安、稅
    捐、罰金及行政救濟事項，以被告名義為行政救濟時，由原
    告全權負責之意，不涉及委任關係。綜上所述，原告主張，
    顯無理由等語，資為抗辯。並聲明：原告之訴及假執行之聲
    請均駁回。如受不利判決，願供擔保請准宣告免為假執行。
    、本院之判斷：
一、本件兩造於93年7月28日簽訂房地租賃契約，由原告向被告
    承租系爭土地全部，約定租金每月15萬元，租期自93年8月1
    日起至99年10月31日止，被告並同意原告依承租使用需要於
    系爭土地上規劃設計興建系爭建物；原告於93年9月6日委託
    蔡銘座建築師事務所設計及監造系爭建物，並將系爭建物興
    建工程以發票價6,403,593元之價格全部發包予鎮九公司建
    造，興建工程款亦全部由原告簽發系爭支票6張，交付被告
    朱清田兌領後給付予鎮九公司，系爭建物於94年4月1日建築
    完成後，以被告朱陳彩雲及被告朱清田之子朱振華名義辦理
    第1次所有權登記等情，業據原告提出兩造於93年7月28日簽
    訂之房地租賃契約書、系爭土地暨建物登記謄本、蔡銘座建
    築師事務所請款單、系爭建物設計圖、系爭建物工程款發票
    、系爭支票存根影本為證（見本院卷第10-27頁），並為被
    告所不爭執，堪信原告此部分主張屬實。
二、本件兩造主要爭執在於：依約系爭建物之興建工程費用6,40
    3,593元是否應由被告負擔（見本院卷第82頁）？。經查：
（一）原告主張：兩造約定系爭建物之興建工程費用6,403,593
      元應由被告負擔等情，業據其提出房地租賃契約書為證，
      被告雖以前揭情詞置辯，惟兩造於93年7月28日簽訂之房
      地租賃契約第4條約定：「甲方（即被告，下同）應提供
      必要之文件、印章或資料供乙方（即原告，下同）進行建
      築物之設計、規劃、申請建照、使用執照及辦理建物登記
      等作業，該建物由甲方指定之人為起造人，興建及其他相
      關之工程費用由甲方負擔，進度與工程品質控制、工安及
      裝潢監造等作業由乙方負責，若該建物未於簽約日起六個
      月內始期完成或任何因素而解約，乙方願無條件負擔甲方
      所支付及應得任何一切費用，乙方之契約保證金賠償甲方
      作為處理建築物善後之救濟金不得先請求還返，若該建築
      物仍有法定抵押權產生時，由乙方負責處理排除，建築中
      完成部分產權仍歸甲方所有，乙方保證排除任何第三人權
      利主張。」（見本院卷第10、11頁）。上開房地租賃契約
      既明定「興建及其他相關之工程費用由甲方負擔」，原告
      此部分主張，即屬有據。被告抗辯兩造間契約條文未見原
      告所主張之上情，並非可採。
（二）按當事人主張有利於己之事實者，就其事實有舉證之責任
      ，民事訴訟法第277條前段定有明文。查被告抗辯：上開
      房地租賃契約書第4條中段約定名義上由被告出資建造系
      爭建物供原告承租，係因系爭建物以被告名義起造，嗣後
      有稅金負擔問題，實際上依誠信原則係約定由原告負擔云
      云，核係主張上開房地租賃契約書第4條中段約定「興建
      及其他相關之工程費用由甲方負擔」部分係屬於通謀虛偽
      意思表示，原告既否認之，被告自應舉證證明。被告雖聲
      請訊問原告本人，並舉證人彭新煙、謝海為證。惟查：
      1.原告到庭陳稱：「（雙方有無約定在上開土地上建築建
        物之興建及其他相關工程費用由何人負擔？）我跟被告
        承租時，被告有討論，最後決定契約由被告他們寫，工
        程費用由甲方即被告負擔，契約寫的很清楚。」、「…
        一開始是有說建房子的費用是由我負擔，但我沒有答應
        。當時也沒有談到稅的問題。被告說的部分是他跟被告
        在講而已，我並沒有同意。」、「（依約定，蓋房子的
        費用由何人負擔？）由甲方即被告負擔，且朱清田還跟
        我說他沒錢，三、四年後再還我。」等語（見本院卷第
        95頁反面、96頁正面）。
      2.證人彭新煙到庭結證稱：「（雙方有無約定在上開土地
        上建築建物之興建及其他相關工程費用由何人負擔？）
        金錢方面過程他們討論很多，也很繁瑣，我有聽沒有懂
        ，所以我不敢確定。」、「（提示本院卷第10-12頁）
        契約書最後你有在仲介人的部分簽名，其中第4條約定
        興建相關工程費用由甲方負擔，實際情形是否如此？）
        我可以肯定的答覆是這份合約的內容是他們雙方約定屬
        實。」等語（見本院卷第97頁反面）。
      3.證人謝海到庭結證稱：「（雙方有無約定在上開土地上
        建築建物之興建及其他相關工程費用由何人負擔？）這
        是陳瑞柏與朱清田二人私底下的協議我不清楚。」、「
        （陳瑞柏跟被告租上開土地蓋房子，蓋店面租給他人之
        過程，你有參與何部分？）本來這塊地是我要租，後來
        因為租期的原因，租期太短我無法回收，所以就放棄要
        跟朱清田承租這塊地的意願。仲介彭新煙認識我也認識
        陳瑞柏，我不租後彭新煙就把這訊息告知陳瑞柏，所以
        陳瑞柏有來跟我印證這件事情，我說有這塊地我不租，
        他說他要租，我同意。之前的合約是我給朱清田的，合
        約就是租賃契約，當時朱清田要求我把我的租約給他看
        ，由他自己去修改，我不租以後轉給陳瑞柏接下去談。
        我有跟陳瑞柏、彭新煙一起去找朱清田，他們自己談他
        們承租的內容，有談好幾次，我有介入的是最後朱清田
        要求我當保證人，就是他們簽約我當保證人。房子蓋好
        後就去公證，如何蓋房子中間的過程我沒有參與，因我
        是保證人，所以房子蓋好後我有一起去法院公證。」、
        「（《提示被證6，P58-62》這份租約後面有你的名字
        ，是否你擬的？）這份合約是我公司擬出來的合約，是
        我們擬出來提供給朱清田參考的合約，這是當時我們公
        司要租的時候擬的。」、「（你剛剛說原本你要跟被告
        租這幾筆土地，後來因為租期太短無法回收，所以放棄
        ，你所謂租期太短無法回收，是不是根據你擬的這份房
        地租賃契約的協定？）是。」、「（剛剛提示給你看的
        房地契約書第四條有約定全部申請興建登記及其他相關
        之費用均由乙方即承租人負擔，依你們行業的慣例，向
        他人承租土地蓋店面，再出租店面是否都這樣？）不一
        定，要看每個人談的條件，我的慣例是蓋房子的錢我出
        ，興建完後我們會跟稅捐處申報該房子蓋的的錢是我出
        的，若租期10年，蓋房子的錢就做10年攤提造價，例如
        1,000萬元的造價，租期10年，每年報100萬元為房屋所
        有人的收入，這樣就可以抵掉我出蓋房子的造價，房屋
        所有權是歸地主或地主指定的人取得。」、「（被告抗
        辯這份租約是你的助理所擬，而由你交予朱清田之房屋
        租賃草約，原約定全部申請、興建、登記及其他相關費
        用均由承租人負擔，但朱清田認為如此約定會因租期屆
        滿時，承租人返還建物時將產生出租人之建物或作租賃
        稅金，故合約明文約定由被告出資建造供原告承租，實
        際上依誠信原則約定均由承租人出資建造；雙方依保密
        不公開贈與方式由原告主動進行資金流程，被告需配合
        達成雙方節稅，並能完成契約簽訂等語有何意見？《提
        示本院卷第58-62頁》）後來不是我在租的，陳瑞柏與
        朱清田他們的協議我並沒有介入，所以我不清楚。」、
        「（依原證一租賃契約書第4條約定興建及其他相關工
        程費用是由出租人即朱清田等人負擔，實際情形是否如
        此？）這是陳瑞柏與朱清田他們二人協議的內容，我不
        清楚。」、「（你有在上開幾份契約書之連帶保證人上
        簽名，你簽名時是否有詳閱契約書？）沒有。」、「（
        兩造間的權利義務關係，除了這幾份契約書外，兩造有
        無告知你，他們另有其他約定？）沒有。」、「（被告
        朱清田：就你的印象中，我與陳瑞柏洽談中，有談到興
        建房子費用由陳瑞柏支出，我有租賃所得稅及贈與稅的
        問題、要如何解決等問題？）因為房子後來不是我要租
        ，是陳瑞柏要租，他與朱清田如何談，我不清楚。」等
        語（見本院卷第107頁正面至109頁正面）。
      依前揭各人所述內容，均無法證明兩造就系爭建物之興建
      費用，除上開房地租賃契約書第4條「興建及其他相關之
      工程費用由甲方負擔」外，實際上另有約定由原告負擔之
      情事。就被告所提出之「房地租賃契約書」第4條固有「
      全部申請、興建、登記及其他相關之費用，均由乙方（即
      承租人）負擔」之文字（見本院卷第59頁）。但該房地租
      賃契約書重要部分均空白，且未經兩造簽章，被告亦認僅
      係草約，該草約之末承租人處並有代表人「謝海」之文字
      ，顯見證人謝海前揭證述該草約原係其欲與被告簽約磋商
      時所擬，應可採信，是該草約無法證明原告有同意由其負
      擔系爭建物興建工程費用之情事。再者，系爭建物辦理保
      存登記時係登記在被告朱陳彩雲及被告朱清田之子朱振華
      名下，由其二人取得所有權，此為被告所不爭執，其登記
      時間係94年4月1日，並有建物登記謄本在卷可憑（見本院
      卷第17、18頁），而兩造於系爭建物興建完成辦妥保存登
      記後之94年4月19日另簽訂「房屋租賃契約書」，約定由
      原告經營之元宏開發有限公司（下稱元宏公司）向被告承
      租系爭建物，租期94年4月19日起至100年6月30日止，並
      經公證在案，亦經被告提出公證書、房屋租賃契約書為證
      （見本院卷第66-71頁），其租期僅為六年。而原告經營
      之元宏公司向被告承租系爭建物之目的在於轉租謀利，此
      經原告陳明在卷，並為被告所不爭執，若系爭建物之興建
      費用需由原告負擔，而原告於租賃期間尚需給付予被告租
      金，因租期僅六年，依證人謝海之評估，並無法回收，在
      此情況下，兩造就興建費用與上開草約作不同之約定，亦
      即約定興建費用由被告負擔，尚不悖於常情。又系爭建物
      之名義承租人為元宏公司，興建費用係由原告墊付，元宏
      公司自無法於應給付予原告之租金中扣除系爭建物之興建
      費用。至於原告縱未於系爭建物94年1月5日完工後4年內
      要求返還房屋營造款，亦難因此推認兩造約定系爭建物之
      興建費用應由原告負擔。
三、綜上所述，原告主張依兩造之約定，系爭建物之興建費用應
    由被告負擔，應可採信。按稱委任者，謂當事人約定，一方
    委託他方處理事務，他方允為處理之契約。受任人因處理委
    任事務，支出之必要費用，委任人應償還之，並付自支出時
    起之利息，民法第528條、第546條第1項分別定有明文。兩
    造於93年7月28日簽訂之房地租賃契約第4條約定：「甲方應
    提供必要之文件、印章或資料供乙方進行建築物之設計、規
    劃、申請建照、使用執照及辦理建物登記等作業，該建物由
    甲方指定之人為起造人，興建及其他相關之工程費用由甲方
    負擔，進度與工程品質控制、工安及裝潢監造等作業由乙方
    負責…」等語、第5條約定：「於興建中，相關之稅捐行政
    救濟概由乙方全權處理，乙方得以甲方名義為行政救濟，知
    會甲方，且不得損及甲方合法權利。」，足認系爭建物被告
    係全權委任原告興建。又原告受被告委任興建系爭建物，其
    於94年4月1日前已完成系爭建物之興建，並支出興建相關工
    程費用6,403,593元，此為被告所不爭執。而興建工程費用
    依約應由被告負擔，已如前述，從而原告依前揭規定請求被
    告給付興建費用6,403,593元，及自支出時即自94年4月1日
    起至清償日止，按年息5％計算之法定遲延利息，核屬有據
    ，應予准許。
四、兩造分別陳明願供擔保聲請宣告假執行及免為假執行，經核
    於法均無不合，爰分別酌定相當擔保金額准許之。
五、本件事證已臻明確，兩造其餘攻擊防禦方法，核與判決結果
    不生影響，爰不逐一論述。
肆、訴訟費用負擔、宣告假執行及免為假執行之依據：民事訴訟
    法第78條、第85條第1項前段、第390條第2項、第392條第2
    項。
中    華    民    國    99    年    6     月    2     日
                  民事第三庭    法  官  黃渙文
正本係照原本作成。
如對本判決上訴，須於判決送達後20日內向本院提出上訴狀（須
附繕本）。
中    華    民    國    99    年    6     月    2     日
                                書記官

司法院資訊處製作；財團法人民間司法改革基金會備份。
